【裁判字號】    98,交抗,761
【裁判日期】    981030
【裁判案由】    聲明異議
【裁判全文】
臺灣高等法院高雄分院刑事裁定         98年度交抗字第761號
抗   告   人
即原處分機關  交通部公路總局高雄區監理所
代   表   人  乙○○
受  處 分 人  甲○○
上列抗告人因受處分人違反道路交通管理處罰條例聲明異議案件
，不服臺灣高雄地方法院中華民國98年9 月30日裁定（98年度交
聲字第2331號），提起抗告，本院裁定如下：
    主  文
抗告駁回。
    理  由
一、本案經本院審理結果，認原審上開裁定，認事用法皆無違誤
    ，應予維持，並引用如附件原裁定所載之理由。
二、抗告意旨略以：緩起訴乃為附條件的不起訴處分，亦即是不
    起訴處分之一種，檢察官為緩起訴處分時，依刑事訴訟法第
    253 條之2 第1 項規定對被告所為之指示及課予之負擔，係
    一種特殊的處遇措施，並非刑罰，因此，刑事案件經檢察官
    為緩起訴處分確定後，依行政罰法第26條第2 項規定，得依
    刑政法上義務規定裁罰之，業經法務部行政罰諮詢小組第1
    次會議作成決議函釋在案，再緩起訴雖產生未經裁判即終局
    處理案件之實質效果，惟仍非「有罪判決」，更遑論是否為
    「罰金」，道路交通管理處罰條例第35條第8 項規定之「罰
    金」抵繳違規罰鍰之性質亦以刑法第33條所定刑名「罰金」
    為限，緩起訴之情形既非刑法第33條所定刑名，應無其適用
    ，有關判字第22號要旨：刑法第46條關於規定羈押日數金額
    之適用，須以本於刑事案件所為之羈押，並以受有罰金刑之
    宣告為前提。行政法上之罰鍰或追繳，與刑法上之罰金刑有
    別，殊無比附援引之餘地，前述判例皆明行政法之罰鍰與
    刑法之罰金不同，應無扣除緩起訴已繳納金額之適用；本件
    受處分人所違背安全駕駛案件，業經檢察官為緩起訴確定，
    命向高雄市觀護志工協進會支付3 萬元公益金，惟依上開法
    務部會議紀錄、相關法令及交通部之函釋，原處分機關裁處
    受處分人新台幣4 萬9,500 元，並無不合，原裁定撤銷該處
    分即有未洽，應請撤銷原裁定，更為適法之裁定云云。
三、按汽車駕駛人，駕駛汽車經測試檢定酒精濃度超過規定標準
    者，處1 萬5,000 元以上6 萬元以下罰鍰，並當場移置保管
    該汽車及吊扣其駕駛執照1 年；因而肇事致人受傷者，並吊
    扣其駕駛執照2 年；致人重傷或死亡者，吊銷其駕駛執照，
    並不得再考領，道路交通管理處罰條例第35條第1 項第1 款
    定有明文。次按，一行為同時觸犯刑事法律及違反行政法上
    義務規定者，依刑事法律處罰之，但其行為應處以其他種類
    行政罰或得沒入之物而未經法院宣告沒收者，亦得裁處之；
    前項行為如經不起訴處分或為無罪、免訴、不受理、不付審
    理之裁判確定者，得依違反行政法上之義務規定裁處之；違
    反行政法上義務而受罰鍰、沒入或其他種類行政罰之處罰時
    ，適用本法，但其他法律有特別規定者，從其規定，行政罰
    法第26條、第1 條分別定有明文。而上開道路交通管理處罰
    條例第35條第1 項第1 款規定，係對行為人違反行政法上義
    務規定之裁處，且該條例關於一行為同時觸犯刑事法律及違
    反行政法上義務規定者，並無特別規定，故若汽車駕駛人酒
    後駕車之行為，經測試檢定酒精濃度超過規定標準，而同時
    涉有刑法第185 條之3 公共危險罪嫌時，道路交通管理處罰
    機關除有行政罰法第26條第1 項但書得處以其他種類行政罰
    者之情形，方得裁處其他種類行政罰外，關於罰鍰部分，即
    應依上開行政罰法第26條及道路交通管理處罰條例第10條規
    定移送該管地方法院檢察署處理，不得逕依道路交通管理處
    罰條例第35條第1 項第1 款規定，裁處行為人罰鍰之行政罰
    。再按，被告所犯為死刑、無期徒刑或最輕本刑3 年以上有
    期徒刑以外之罪，檢察官參酌刑法第57條所列事項及公共利
    益之維護，認以緩起訴為適當者，得定1 年以上3 年以下之
    緩起訴期間為緩起訴處分，其期間自緩起訴處分確定之日起
    算，刑事訴訟法第253 條之1 第1 項定有明文。行政罰法第
    26條已明揭一事不二罰之原則，即應受行政罰之行為如經不
    起訴處分或為無罪、免訴、不受理、不付審理之裁判確定者
    ，始得依違反行政法上義務規定裁處之。而上開法條規定並
    未包括緩起訴處分在內，且緩起訴處分就其使被告免於刑事
    訴追之效果而言，雖與不起訴處分相同，然緩起訴處分另須
    於一定期間內遵守或履行刑事訴訟法第253 條之2 各款所規
    定之事項，該須遵守或履行之義務，需經受處分之被告同意
    ，與刑罰純屬國家刑罰權單方之規定不同，然若有刑事訴訟
    法第253 條之3 第1 項各款情形，檢察官仍得依職權或依告
    訴人之聲請，將緩起訴處分撤銷，故緩起訴處分之性質顯與
    不起訴處分不完全相同，而仍有處罰之實質。又酒後駕車經
    檢察官為緩起訴處分，並命被告向公益團體捐款或提供義務
    勞務者，被告係履行檢察官為緩起訴處分命令，此等命令名
    義上雖非刑罰，但仍是一種特殊的處遇措施，造成被告之財
    產減少或義務增加，性質上亦屬干預人民自由之處分，與刑
    事制裁無異，實質上為刑事處罰。故檢察官為緩起訴處分並
    命向公益團體捐款者，其捐款解釋上亦屬道路交通管理處罰
    條例第35條第8 項所定之罰金，監理機關雖不得再為行政裁
    罰，惟若行為人所支付之繳緩起訴處分金，未達道路交通管
    理處罰條例第92條第3 項所訂最低罰鍰基準規定者，依該條
    例第35條第8 項：「…前項（指有酒精濃度超過規定標準而
    駕駛車輛等情形）汽車駕駛人，經裁判確定處以罰金低於本
    條例第92條第3 項所訂最低罰鍰基準規定者，應依本條例裁
    決繳納不足最低罰鍰之部分。」之規定，即須補繳不足最低
    罰鍰之部分，始為適法（臺灣高等法院暨所屬法院97年法律
    座談會刑事類提案第39號研討結果意旨參照）。查受處分人
    於96年10月11日7 時許飲用酒類後，駕駛車牌號碼CQ-3725
    號自小客車，於同日7 時26分許行駛至高雄縣湖內鄉○○路
    ○ 段300 號前，因擦撞中央分隔島肇事，經警據報到場處理
    ，對受處分人施以酒精測試器測試，其酒精濃度為每公升0.
    78毫克，並經臺灣高雄地方法院檢察署檢察官偵查而為緩起
    訴處分，命受處分人向高雄市觀護志工協進會「毒品減害專
    戶」支付3 萬元，緩起訴期間為1 年（97年1 月2 日至98年
    1 月1 日）之情，為受處分人所不爭執。受處分人以一酒後
    駕車之行為，同時觸犯刑事法律及違反行政法上義務，經檢
    察官依刑事法律為緩起訴處分，受處分人並依據該緩起訴處
    分於97年10月20日繳納3 萬元公益金，亦有臺灣高等法院被
    告前案紀錄表可按，而該等支付一定金額公益金之性質既等
    同於受有罰金之處罰，即無由再依違反行政法上義務之規定
    處罰之。原處分機關就受處分人同一酒後駕車之行為，再予
    裁處罰鍰4 萬9,500 元，即有違反一事不二罰之原則。本件
    受處分人已支付3 萬元之緩起訴處分金，依前開說明，受處
    分人即須補繳該等不足部分之罰鍰即1 萬9,500 元（計算式
    為49,500-30,000 ＝19,500），始為適法。綜上，受處分人
    就原處分罰鍰中3 萬元部分，聲明異議為有理由，原處分關
    於此部分應予撤銷，諭知異議人即受處分人不罰等情，業據
    原審於裁定理由論述綦詳，原裁定已從法理層面詳予分析論
    述，甚有見地。抗告意旨仍執法務部行政罰法諮詢小組第一
    次會議所作為法院所不採之結論，而指摘原裁定將原處分罰
    鍰1 萬9,500 元部分撤銷，另為不罰之諭知為不當，非有理
    由，應予駁回。
四、據上論結，應依道路交通案件處理辦法第26條、刑事訴訟法
    第412條，裁定如主文。
中    華    民    國    98    年    10    月    30    日
                  刑事第四庭    審判長法  官 蕭權閔
                                      法  官 李嘉興
                                      法  官 陳吉雄
以上正本證明與原本無異。
本裁定不得再抗告。
中    華    民    國    98    年    11    月    3     日
                                      書記官 郭蘭蕙
附件：
臺灣高雄地方法院交通事件裁定        98年度交聲字第2331號
原處分機關  交通部公路總局高雄區監理所
異  議  人
即受處分人  甲○○
上列異議人即受處分人因違反道路交通管理處罰條例案件，對於
原處分機關民國98年7 月15日所為之處分（原處分案號：高監自
裁字第裁80-N00000000號），聲明異議，本院裁定如下：
    主  文
原處分關於罰鍰逾新臺幣壹萬玖仟伍佰元部分撤銷。
上開撤銷部分甲○○不罰。
    理  由
一、原處分意旨略以：異議人即受處分人甲○○，於民國96年10
    月11日7 時許飲用酒類後，駕駛車牌號碼CQ-3725 號自小客
    車，於同日7 時26分許行駛至高雄縣湖內鄉○○路○ 段300
    號前，因飲酒致注意能力及判斷能力降低，擦撞中央分隔島
    ，經警據報到場處理，對異議人施以酒精測試器測試，其酒
    精濃度為每公升0.78毫克，以異議人違反道路交通管理處罰
    條例第35條第1 項第1 款之規定依法舉發，嗣經原處分機關
    以原處分裁處罰鍰新臺幣（下同）4 萬9500元，吊扣駕駛執
    照12個月，施以道安講習等語。
二、異議意旨略以：異議人上開違規行為，業經臺灣高雄地方法
    院檢察署檢察官予以緩起訴處分確定，異議人已履行緩起訴
    處分命令支付3 萬元之公益金，原處分機關仍裁處罰鍰4 萬
    9500元，違反一事不二罰原則，爰依法聲明異議，請求撤銷
    罰鍰4 萬9500元之處分等語（聲明異議範圍不包含吊扣駕駛
    執照及道安講習部分）。
三、按汽車駕駛人，駕駛汽車經測試檢定酒精濃度超過規定標準
    者，處15,000元以上60,000元以下罰鍰，並當場移置保管該
    汽車及吊扣其駕駛執照1 年；因而肇事致人受傷者，並吊扣
    其駕駛執照2 年；致人重傷或死亡者，吊銷其駕駛執照，並
    不得再考領，道路交通管理處罰條例第35條第1 項第1 款定
    有明文。次按，一行為同時觸犯刑事法律及違反行政法上義
    務規定者，依刑事法律處罰之，但其行為應處以其他種類行
    政罰或得沒入之物而未經法院宣告沒收者，亦得裁處之；前
    項行為如經不起訴處分或為無罪、免訴、不受理、不付審理
    之裁判確定者，得依違反行政法上之義務規定裁處之；違反
    行政法上義務而受罰鍰、沒入或其他種類行政罰之處罰時，
    適用本法，但其他法律有特別規定者，從其規定，行政罰法
    第26條、第1 條分別定有明文。而上開道路交通管理處罰條
    例第35條第1 項第1 款規定，係對行為人違反行政法上義務
    規定之裁處，且該條例關於一行為同時觸犯刑事法律及違反
    行政法上義務規定者，並無特別規定，故若汽車駕駛人酒後
    駕車之行為，經測試檢定酒精濃度超過規定標準，而同時涉
    有刑法第185 條之3 公共危險罪嫌時，道路交通管理處罰機
    關除有行政罰法第26條第1 項但書得處以其他種類行政罰者
    之情形，方得裁處其他種類行政罰外，關於罰鍰部分，即應
    依上開行政罰法第26條及道路交通管理處罰條例第10條規定
    移送該管地方法院檢察署處理，不得逕依道路交通管理處罰
    條例第35條第1 項第1 款規定，裁處行為人罰鍰之行政罰。
四、再按，被告所犯為死刑、無期徒刑或最輕本刑3 年以上有期
    徒刑以外之罪，檢察官參酌刑法第57條所列事項及公共利益
    之維護，認以緩起訴為適當者，得定1 年以上3 年以下之緩
    起訴期間為緩起訴處分，其期間自緩起訴處分確定之日起算
    ，刑事訴訟法第253 條之1 第1 項定有明文。行政罰法第26
    條已明揭一事不二罰之原則，即應受行政罰之行為如經不起
    訴處分或為無罪、免訴、不受理、不付審理之裁判確定者，
    始得依違反行政法上義務規定裁處之。而上開法條規定並未
    包括緩起訴處分在內，且緩起訴處分就其使被告免於刑事訴
    追之效果而言，雖與不起訴處分相同，然緩起訴處分另須於
    一定期間內遵守或履行刑事訴訟法第253 條之2 各款所規定
    之事項，該須遵守或履行之義務，需經受處分之被告同意，
    與刑罰純屬國家刑罰權單方之規定不同，然若有刑事訴訟法
    第253 條之3 第1 項各款情形，檢察官仍得依職權或依告訴
    人之聲請，將緩起訴處分撤銷，故緩起訴處分之性質顯與不
    起訴處分不完全相同，而仍有處罰之實質。又酒後駕車經檢
    察官為緩起訴處分，並命被告向公益團體捐款或提供義務勞
    務者，被告係履行檢察官為緩起訴處分命令，此等命令名義
    上雖非刑罰，但仍是一種特殊的處遇措施，造成被告之財產
    減少或義務增加，性質上亦屬干預人民自由之處分，與刑事
    制裁無異，實質上為刑事處罰。故檢察官為緩起訴處分並命
    向公益團體捐款者，其捐款解釋上亦屬道路交通管理處罰條
    例第35條第8 項所定之罰金，監理機關雖不得再為行政裁罰
    ，惟若行為人所支付之繳起訴處分金，未達道路交通管理處
    罰條例第92條第3 項所訂最低罰鍰基準規定者（依違反道路
    交通管理事件統一裁罰基準表之規定，駕駛人違反處罰條例
    第35 條 第1 項第1 款之規定，其吐氣所含酒精濃度超過每
    公升0.55毫克以上者，機車之最低罰鍰為45,000元，小型車
    之最低罰鍰為49, 500 元），依該條例第35條第8 項：「…
    前項（指有酒精濃度超過規定標準而駕駛車輛等情形）汽車
    駕駛人，經裁判確定處以罰金低於本條例第92條第3 項所訂
    最低罰鍰基準規定者，應依本條例裁決繳納不足最低罰鍰之
    部分。」之規定，即須補繳不足最低罰鍰之部分，始為適法
    （臺灣高等法院暨所屬法院97年法律座談會刑事類提案第39
    號研討結果意旨參照）。
五、查異議人於96年10月11日7 時許飲用酒類後，駕駛車牌號碼
    CQ-3725 號自小客車，於同日7 時26分許行駛至高雄縣湖內
    鄉○○路○ 段300 號前，因擦撞中央分隔島肇事，經警據報
    到場處理，對異議人施以酒精測試器測試，其酒精濃度為每
    公升0.78毫克，並經臺灣高雄地方法院檢察署檢察官偵查而
    為緩起訴處分，命異議人向高雄市觀護志工協進會「毒品減
    害專戶」支付3 萬元，緩起訴期間為1 年（97年1 月2 日至
    98年1 月1 日）等情，有高雄縣政府警察局高警交字第N000
    00000 號舉發違反道路交通管理事件通知單、臺灣高雄地方
    法院檢察署96年度偵字第30797 號緩起訴處分書、異議人之
    臺灣高等法院被告前案紀錄表在卷足憑，並為異議人所不爭
    。異議人以一酒後駕車之行為，同時觸犯刑事法律及違反行
    政法上義務，經檢察官依刑事法律為緩起訴處分，異議人並
    依據該緩起訴處分於97年10月20日繳納3 萬元公益金，亦有
    臺灣高等法院被告前案紀錄表可按，而該等支付一定金額公
    益金之性質既等同於受有罰金之處罰，即無由再依違反行政
    法上義務之規定處罰之。原處分機關就異議人同一酒後駕車
    之行為，再予裁處罰鍰4 萬9500元，即有違反一事不二罰之
    原則。本件異議人已支付3 萬元之緩起訴處分金，依前開說
    明，異議人即須補繳該等不足部分之罰鍰即1 萬9500元（計
    算式為00000-00000 ＝19500） ，始為適法。
六、綜上，異議人就原處分罰鍰中3 萬元部分，聲明異議為有理
    由，原處分關於此部分應予撤銷，另諭知異議人不罰。至原
    處分機關裁處異議人吊扣駕駛執照12個月及施以道安講習部
    分，係屬其他種類之行政裁罰，於法並無不合，且異議人並
    未就此提出異議，自不在本件審理及撤銷之範圍內，附此敘
    明。
七、據上論斷，應依道路交通管理處罰條例第87條第2 項，道路
    交通案件處理辦法第20條前段，裁定如主文。
中    華    民    國    98    年    9     月    30    日
                  交通法庭  法  官  楊國煜
如不服本裁定應於送達後5日內向本院提出抗告狀。
以上正本證明與原本無異。
中    華    民    國    98    年    9     月    30    日
                            書記官  王芷鈴


司法院資訊處製作；財團法人民間司法改革基金會備份。
